臺灣高等法院刑事判決
110年度上訴字第3113號
上  訴  人  臺灣基隆地方檢察署檢察官 
被      告  高雅玲




                    （現於法務部矯正署臺北監獄臺北女子分監執行中）
上列上訴人因被告違反毒品危害防制條例案件，不服臺灣基隆地
方法院109年度訴字第671號，中華民國110年2月25日所為之第一
審判決（起訴案號：臺灣基隆地方檢察署109年度毒偵字第799號
），提起上訴，本院判決如下：
    主  文
上訴駁回。
    理  由
一、原判決意旨略以：
　㈠公訴意旨略以：被告高雅玲分別基於施用第一級毒品海洛因
    及第二級毒品甲基安非他命之犯意，於民國109年6月4日凌
    晨0時許，在基隆市○○區○○路000巷00弄0○0號住處，以針筒
    注射之方式，施用海洛因1次；另於109年6月4日13時40分許
    為警採尿回溯96小時內某時，在不詳地點，以不詳方式，施
    用甲基安非他命1次。嗣於109年6月4日11時20分許，在上址
    住處，另案為警緝獲，並扣得海洛因2包（共淨重0.95公克
    、共驗餘淨重0.95公克）、甲基安非他命6包（共淨重6.951
    0公克、共驗餘淨重6.9508公克）、注射針筒1支、吸食器1
    組、電子磅秤1臺、供藏放上開毒品之鐵盒、塑膠盒各1個。
    因認被告涉犯毒品危害防制條例第10條第1項、第2項之施用
    第一級、第二級毒品罪嫌等語。
  ㈡被告施用海洛因1次之事實，業據被告於偵查中坦承不諱；另
    被告基於施用第二級毒品甲基安非他命之行為，其雖於警詢
    、偵查中均否認犯行，惟經警採集之尿液送驗後，結果呈嗎
    啡、可待因、安非他命、甲基安非他命陽性反應，有台灣檢
    驗科技股份有限公司濫用藥物實驗室－台北濫用藥物檢驗報
    告、勘察採證同意書、基隆市警察局第三分局偵辦毒品案件
    尿液檢體對照表等件在卷可稽，是被告應確有上開施用第一
    級、第二級毒品之犯行，本部分之事實堪以認定。
　㈢按犯第10條之罪者，檢察官應聲請法院裁定，或少年法院（
    地方法院少年法庭）應先裁定，令被告或少年入勒戒處所觀
    察、勒戒，其期間不得逾2月；觀察、勒戒後，檢察官或少
    年法院（地方法院少年法庭）依據勒戒處所之陳報，認受觀
    察、勒戒人無繼續施用毒品傾向者，應即釋放，並為不起訴
    之處分或不付審理之裁定，認受觀察、勒戒人有繼續施用毒
    品傾向者，檢察官應聲請法院裁定或由少年法院（地方法院
    少年法庭）裁定令入戒治處所強制戒治，其期間為6個月以
    上，至無繼續強制戒治之必要為止。但最長不得逾1年；依
    前項規定為觀察、勒戒或強制戒治執行完畢釋放後，3年後
    再犯第10條之罪者，適用前2項之規定，毒品危害防制條例
    第20條第1項、第2項、第3項定有明文。又施用毒品案件經
    檢察官採取以「戒癮治療」為條件之緩起訴處分，以替代觀
    察、勒戒，顯見「戒癮治療」為「附命緩起訴」之核心治療
    方式，並得取代觀察、勒戒等處遇，期能完全戒除被告之毒
    癮，從而，被告同意參加「附命緩起訴」，即應完成「戒癮
    治療」，在該緩起訴處分之「戒癮治療」完成前，即難謂得
    與觀察、勒戒等處遇「已執行完畢」等同視之，亦即「附命
    緩起訴」因已撤銷，則被告即等同未完成觀察、勒戒（最高
    法院109年度台上大字第3536號肯定說見解參照）。
　㈣查被告前因施用毒品案件，經臺灣基隆地方檢察署檢察官以1
    06年度毒偵字第1988、2325號為附命完成戒癮治療之緩起訴
    處分確定，其於緩起訴處分期間內，因未遵守及履行檢察官
    指定之必要命令，經同署檢察官以108年度撤緩字第162、16
    3號撤銷上開緩起訴處分確定，並同署檢察官以108年度撤緩
    毒偵字第254、260號提起公訴，嗣經原審法院以108年度訴
    字第495、505號判決各判處有期徒刑3月、8月確定，有本院
    被告前案紀錄表在卷可憑，揆諸前揭毒品危害防制條例規定
    及最高法院刑事大法庭裁定意旨，應認定被告在本案施用毒
    品前3年，並未曾因施用毒品經觀察、勒戒執行完畢，故依
    法應執行觀察、勒戒，檢察官逕行聲請簡易判決處刑，於法
    尚有未合，起訴之程序違背規定，核有刑事訴訟法第451條
    之1第4項第3款事由，爰依同法第452條規定改依通常程序審
    判，並不經言詞辯論，逕為公訴不受理之諭知。　
二、檢察官上訴意旨略以：
　㈠原審以被告於109年6月4日犯本件施用毒品犯行前3年，並未
    曾因施用毒品經觀察、勒戒執行完畢，而諭知本件公訴不受
    理，固非無見，惟查：被告因前於106年9月11日7時許，在
    基隆市○○區○○○街000巷0弄0○0號之友人住處內，涉嫌施用第
    二級毒品甲基安非他命而為警查獲，經臺灣基隆地方檢察署
    檢察官於106年12月20日以106年度毒偵字第2325號為附命完
    成戒癮治療之緩起訴處分，然因被告於緩起訴期間內（107
    年1月12日至109年1月11日），有未依指定時間接受藥物治
    療逾7日及無故未依指示配合心理治療或社會復健治療逾3次
    情形，已違背預防再犯所為之必要命令，故撤銷緩起訴處分
    確定，並經檢察官提起公訴在案。查毒品危害防制條例對於
    進入司法程序之戒癮治療方式，係採取「觀察、勒戒或強制
    戒治」及「附命緩起訴」雙軌制，其目的在給予施用毒品者
    戒毒自新機會。被告既同意參加戒癮治療，由檢察官採行附
    命緩起訴方式，此後附命緩起訴若經撤銷，自不能再改採「
    觀察、勒戒或強制戒治」方式，重啟處遇程序。是該條例第
    24條乃一般刑事訴訟程序之例外規定，屬刑事訴訟法第1條
    第1項規定之「其他法律所定之訴訟程序」。而該條第2項規
    定「前項（第1項）緩起訴處分，經撤銷者，檢察官應依法
    追訴」，已明示施用毒品案件於撤銷緩起訴處分後之法律效
    果即為「依法追訴」，此乃因被告事實上已接受等同「觀察
    、勒戒」之處遇，但未能履行該條件，自應於撤銷緩起訴處
    分後就該案依法起訴，而無再次聲請法院裁定觀察、勒戒之
    必要。從而，本件被告經臺灣基隆地方檢察署檢察官為附命
    完成戒癮治療之緩起訴處分，事實上已接受等同「觀察、勒
    戒」之處遇，則被告於緩起訴期間違背預防再犯所為之必要
    命令，致該緩起訴處分遭撤銷，揆諸上開說明，被告本件施
    用毒品案件，即無再聲請觀察、勒戒之必要。
  ㈡綜上所述，原判決認事用法尚嫌未恰，爰依刑事訴訟法第344
    條第1項、第361條提起上訴，請將原判決撤銷，更為適當合
    法之判決。
三、按：
　㈠起訴之程序違背規定者，法院應諭知不受理之判決；又對於
    原審諭知不受理之判決上訴時，第二審法院認其為無理由而
    駁回上訴，得不經言詞辯論為之，刑事訴訟法第303條第1款
    、第372條分別定有明文。
　㈡毒品危害防制條例業於109年1月15日經總統華總一義字第109
    00004091號令修正公布，於109年7月15日施行。修正後毒品
    危害防制條例第20條第3項及第23條第2項，雖僅將原條文之
    再犯期間由「5年」改為「3年」，惟鑑於將施用毒品者監禁
    於監獄內，僅能短期間防止其接觸毒品，因慣用毒品產生之
    「心癮」根本無法根除，並慮及毒品危害防制條例施行多年
    累積之戒毒經驗及實效，暨逐步擴充之醫療、戒癮機構、專
    業人力、社區支援系統等資源，尤以本次毒品危害防制條例
    第24條修正，擴大檢察官對施用毒品者附條件緩起訴處分之
    範圍，使其能視個案具體情形給予適當多元社區處遇。本次
    修正後對於施用毒品者之思維，自應與時俱進，擺脫以往側
    重於「犯人」身分之處罰，著重其為「病患」之特質，並以
    「治療」疾病為出發點，重新評價前揭所謂「3年後再犯」
    之意義。對於毒品危害防制條例第20條第3項及第23條第2項
    所謂「3年後（內）再犯」，自應跳脫以往窠臼，以「3年」
    為期，建立「定期治療」之模式。其規定中所謂「3年後再
    犯」，只要本次再犯（不論修正施行前、後）距最近1次觀
    察、勒戒或強制戒治執行完畢釋放已逾3年者，即該當之，
    不因其間有無犯施用毒品之罪經起訴、判刑或執行而受影響
    。此項結論，亦有最高法院109年度台上大字第3826號裁定
    可資參照，業已改變最高法院95年度第7次及97年度第5次刑
    事庭會議為統一法律見解所採之決議意旨。
　㈢又修正後毒品危害防制條例第24條第1項、第2項規定：「第2
    0條第1項及第23條第2項之程序，於檢察官先依刑事訴訟法
    第253條之1第1項、第253條之2第1項第4款至第6款或第8款
    規定，為附條件之緩起訴處分時，或於少年法院（地方法院
    少年法庭）認以依少年事件處理法程序處理為適當時，不適
    用之。前項緩起訴處分，經撤銷者，檢察官應繼續偵查或起
    訴。」其立法理由並說明：緩起訴處分是利用機構外之處遇
    ，協助施用毒品者戒除毒癮，為達成戒除毒癮之目的，於撤
    銷緩起訴處分後，宜由檢察官依法繼續偵查或起訴，亦即仍
    有現行條文第20條觀察、勒戒及強制戒治制度之適用，俾利
    以機構內之處遇方式協助其戒除毒癮，亦得為不同條件或期
    限之緩起訴處分等語。是毒品危害防制條例第24條所定之多
    元附條件緩起訴處分，並不限於「附命緩起訴」，且撤銷緩
    起訴處分後，亦應由檢察官依法繼續偵查或起訴，與修正前
    所定之「依法追訴」不同，則緩起訴處分之效力與曾受「觀
    察、勒戒或強制戒治」之處遇已無法等同視之，自應回復為
    原緩起訴處分不存在之狀態，檢察官仍應依修正後毒品危害
    防制條例第20條第1項、第23條第2項、第24條等規定，而決
    定適用觀察、勒戒處遇（或改為不同條件或期限之緩起訴處
    分）或提起公訴（聲請簡易判決處刑）之程序，此乃最高法
    院最近所持一致見解（最高法院110年度台上字第2096號、1
    10年度台非字第98號判決意旨參照），業已變更最高法院依
    100年度第1次刑事庭會議決議所採結論，故最高法院104年
    度第2次刑事庭會議決議所持論據，已失所依附，無從再予
    採憑。
四、本院查：
　㈠被告前因施用毒品案件，經臺灣基隆地方檢察署檢察官以106
    年度毒偵字第1988、2325號為附命完成戒癮治療之緩起訴處
    分確定，其於緩起訴處分期間內，因未遵守及履行檢察官指
    定之必要命令，經同署檢察官以108年度撤緩字第162、163
    號撤銷上開緩起訴處分確定，並同署檢察官以108年度撤緩
    毒偵字第254、260號提起公訴，嗣經原審法院判處罪刑確定
    ，而被告其間雖曾因施用毒品案件，經法院判處罪刑確定及
    執行完畢之紀錄，但迄今均無受觀察、勒戒或強制戒治之情
    形，有上開處分書、起訴書及本院被告前案紀錄表等件在卷
    可稽（見偵字卷第159至191頁、本院卷第29至53頁）。依照
    上開說明，前開附命緩起訴被撤銷，自與觀察、勒戒或強制
    戒治執行完畢之情形有別，不能等同視之。從而，被告前揭
    時間、地點犯本件施用第一級毒品、第二級毒品犯行前，既
    未曾接受觀察、勒戒或強制戒治等處遇之紀錄，亦不因被告
    其間曾因犯施用毒品罪，經起訴、判刑或執行而受影響，依
    據修正後毒品危害防制條例規定，應由檢察官重啟處遇程序
    ，不得對被告追訴處罰。
　㈡綜上，檢察官逕就本案提起公訴，其起訴之程序當然違背法 
    律規定，原審依法諭知公訴不受理，核無不當或違法之處（
    原審雖未及適用109年1月15日修正公布、110年5月1日施行
    之毒品危害防制條例第24條規定，然於判決結果無影響）。
    檢察官仍執前詞，提起上訴，指摘原判決不當，為無理由，
    應予駁回，並不經言詞辯論為之。　　
據上論斷，應依刑事訴訟法第368條、第372條，判決如主文。
本案經檢察官李亞蓓提起公訴及上訴。
中　　華　　民　　國　　110 　年　　10　　月　 25 　　日
                  刑事第二庭    審判長法　官  遲中慧
                                      法　官  楊志雄
                                      法　官  邱筱涵
以上正本證明與原本無異。
施用第二級毒品部分不得上訴。
其餘如不服本判決，應於收受送達後20日內向本院提出上訴書狀
，其未敘述上訴之理由者並得於提起上訴後20日內向本院補提理
由書（均須按他造當事人之人數附繕本）「切勿逕送上級法院」
。
                                      書記官  鄭巧青
中　　華　　民　　國　　110 　年　　10　　月　　25　　日